臺灣板橋地方法院民事判決　　　　　　　95年度小上字第55號
上　訴　人　乙○○
被上訴人　　遠東國際商業銀行股份有限公司
法定代理人　丁○○
訴訟代理人　甲○○
　　　　　　丙○○
上列當事人間請求清償債務事件，上訴人對於中華民國95年6 月
27日本院板橋簡易庭95年度板小字第1883號第一審判決提起上訴
，本院於96年6月26日言詞辯論終結，判決如下：
    主  文
原判決廢棄。
被上訴人在第一審之訴駁回。
第一審訴訟費用新台幣壹仟元、第二審訴訟費用新台幣壹仟伍佰
元，均由被上訴人負擔。
    事實及理由
一、程序上理由
    (一)按對於小額程序之第一審裁判之上訴，非以其違背法令為
      理由，不得為之，民事訴訟法第436 條之24第2 項定有明
      文。所謂判決違背法令係指判決不適用法規或適用不當者
      而言。且依同法第436 條之25規定，上訴狀內應記載上訴
      理由，並表明原判決所違背之法令及其具體內容，以及依
      訴訟資料可認為原判決有違背法令之具體事實。查上訴人
      於上訴狀業已表明兩造分期付款契約中關於上訴人與訴外
      人山基電信股份有限公司（下稱山基公司）如有任何債權
      債務糾紛或其他法律上之責任，概與被上訴人無關之約定
      ，違反消費者保護法第11條、第11條之1 及第12條之規定
      ，應為無效，原審判決認依上開約定上訴人不得以對抗山
      基公司之事由對抗被上訴人，即有違誤等語，核與上開規
      定尚無不合，上訴人提起本件上訴，應認為合法。
    (二)按當事人於第二審程序不得提出新攻擊或防禦方法。但因
      原法院違背法令致未能提出者，不在此限。民事訴訟法第
      436-28條定有明文。查上訴人於原審以其與山基公司另有
      糾紛為由，拒絕給付借款，但就其何以得執對抗山基公司
      之事由對抗被上訴人之理由，則未陳述完足，審理事實法
      院之審判長，有依民事訴訟法第199 條第2 項行使闡明權
      之職責，竟未行使，遽依兩造契約聲明書四、其他聲明事
      項1.上訴人山基公司如有任何債權債務糾紛或其他法律上
      之責任，概與被上訴人無關之約定，認上訴人不得執其與
      山基公司間之事由對抗被上訴人，顯有違背法令，則上訴
      人於本院提出：(一)上開約定違反消費者保護法第11條、第
      11條之1 及第12條之規定，應為無效。(二)依照被上訴人與
      山基公司間之合作協議書第肆大點第四點約定，若因可歸
      責山基公司之事由導致消費者即上訴人解約時，貸款餘額
      應由山基公司負責清償，顯見山基公司與上訴人間業已成
      立一「以可歸責於山基公司之事由終止與山基公司之契約
      」為停止條件之債務承擔契約，如上訴人以可歸責於山基
      公司之事由終止契約，且尚積欠被上訴人貸款時，山基公
      司應無條件承擔上訴人對於被上訴人所負之貸款債務，且
      承擔範圍以山基公司收取之貸款範圍為限。上訴人對被上
      訴人所負之債務已移轉予山基公司，上訴人已非債務人，
      應免給付義務。(三)山基公司未依約提供服務，上訴人行使
      同時履行抗辯權，拒絕給付價金之防禦方法，即應准許。
二、被上訴人起訴主張：上訴人於民國94年5 月5 日向被上訴人
    申請信用分期貸款新臺幣（下同）71,976元，約定借款期限
    2 年，以每1 個月為1 期，共分24期攤還本金。依契約書之
    規定，倘上訴人不按月攤還本金，被上訴人得不經催告，上
    訴人即喪失分期償還之期限利益，並應按日息萬分之五（即
    年息18.25%）計算之違約金。而上訴人屆期不為清償，迭經
    被上訴人催討無效，依契約上訴人即喪失分期償還之期限利
    益，迄尚積欠本金50,983元，及自95年1 月16日起之違約金
    未清償。爰依消費借貸之契約關係請求上訴人給付50,893
    元，及自95年1 月16日起至清償日止，按年息18.25%計算之
    違約金。原審為被上訴人勝訴之判決，上訴人不服提起上訴
    ，被上訴人並聲明：請求駁回上訴。
三、上訴人則以：
    (一)上訴人與被上訴人間所簽之合約條文顯違消費者保護法第
      11條、第11條之1 及第12條而無效，事實如下：
      1.銀行辦理消費性貸款依法應承擔風險，惟被上訴人卻於
        聲明書四、其他聲明事項1.記載：上訴人與山基公司如
        有任何債權債務糾紛或其他法律上之責任，概與貴行無
        關；被上訴人僅提供消費者信用貸款服務予上訴人，並
        非山基公司之經銷人；被上訴人與山基公間並無委任、
        代理、合夥關係或對山基公司之商品或服務提供任何保
        證或擔保，以逃避一切責任與風險。
      2.又被上訴人故意將聲明書內之字體縮小致上訴人無法於
        短期間內仔細審閱而蹈入陷阱。
      3.另其他聲明事項3.(2)看似對消費者有利卻暗藏玄機虛假
        不實，不但毫無意義實則陷害消費者。
      4.上訴人購買山基產品與簽訂被上訴人信貸契約之整個過
        程僅花半天時間。當時銷售人員並非被上訴人信貸代表
        ，簽約前僅以1 張山基公司四折頁作電信節費說明，嗣
        後引導填寫貸款申請書，並無提供契約審閱期間，明顯
        違反消費者保護法第11條之1 之規定。
      5.該信用貸款過程中，被上訴人並未親臨對保亦未善盡告
        知義務，更以誘導方式進行對保，其過程瑕疵連連，上
        訴人主張契約無效。
    (二)上訴人因山基公司的銷售人員推銷而購買3G省錢專案，然
      於94年12月份因山基公司提供之電信服務訊號不良，通話
      品質不佳，經去電告知山基公司客服小姐已嚴重影響本人
      電話通訊品質並要退費，然客服告知須填寫申請單始能辦
      理，因上訴人居住在外縣市遂請其用郵寄方式寄給上訴人
      ，未料上訴人尚未收到申請單，山基公司竟於95年1 月初
      無預警停業，上訴人是在山基公司無預警停業買賣事實中
      斷，且得不到被上訴人與山基公司善意回應後，才停止繳
      費。山基公司所提供之貸款契約，為被上訴人單方面所擬
      定與大量不特定申請人締約之定型化契約，上訴人於消費
      貸款申請書中之申請人聲明書第4 點規範「申請人了解申
      請人與山基公司間之權利義務關係或糾紛，概與遠東銀行
      無關，應由受款人與申請人自行處理，申請人不得因此拒
      付貸款之餘額，‧‧」，乃定型化條款，可發現貸款契約
      約定上訴人不得以其與山基公司間之任何約定事由對抗原
      告，並拋棄抗辯之權利，且應繼續清償貸款。該約定不僅
      免除被上訴人應負之責任，並加重了上訴人責任，又使上
      訴人拋棄抗辯權利，此明顯違反民法第247 條之1 、消費
      者保護法第12條及消費者保護法施行細則第14條之規定，
      對申請人不利且顯失公平，該約定應為無效。
    (三)本件起因於上訴人向山基公司購買電信通話服務，對上訴
      人而言，債權應歸屬於山基公司，嗣因山基公司向其特約
      銀行辦理消費貸款，並於被上訴人撥款山基公司後，山基
      公司對上訴人之債權轉讓與被上訴人。是本件借貸契約之
      「借」與「貸」之當事人，實際上係被上訴人與山基公司
      ，與消費者之上訴人無關，上訴人本身並未取得金錢。此
      由上訴人依其與山基公司間簽訂合作協議條款（扣除14%
      ）可證。上訴人與山基公司間之合作協議書第7 條約定，
      消費者向山基公司購買產品時，得以零利率之分期條件，
      向被上訴人申請融資貸款，被上訴人保有核准貸款之權利
      ，以本件為例，上訴人向被上訴人申請之金額為71,976元
      ，但被上訴人得事先預扣14% 之帳戶管理費後，將貸款餘
      額給付予山基公司，另在合作協議書肆、誠信條款之二、
      三、四約定申請人即上訴人要求中止契約時山基公司須通
      知被上訴人，並優先將應退費金額用以償還申請人貸款之
      餘額，若因山基公司之因素而導致申請人要求中止契約或
      拒付剩餘之貸款本金時，山基公司願無條件就所收取貸款
      之範圍，償還申請人在被上訴人之貸款餘額，該協議之法
      律效果，實與山基公司以61,899元之價格，將其對於上訴
      人應收之電信服務費之債權讓與被上訴人，且依照上開合
      作協議書第肆大點之第四點約定，若因可歸責山基公司之
      事由導致消費者即上訴人解約時，貸款餘額應由山基公司
      負責清償，顯見山基公司與上訴人間業已成立一「以可歸
      責於山基公司之事由終止與山基公司之契約」為停止條件
      之債務承擔契約，如上訴人以可歸責於山基公司之事由終
      止契約，且尚積欠被上訴人貸款時，山基公司應無條件承
      擔上訴人對於被上訴人所負之貸款債務，且承擔範圍以山
      基公司收取之貸款範圍為限。依民法第300 條之規定，上
      訴人對被上訴人所負之債務已移轉予山基公司，上訴人已
      非債務人，應免給付義務。
    (四)被上訴人明知山基公司從事多層次傳銷曾有退貨糾紛，且
      於94年7 月即知山基公司財務與營運出現問題，卻仍繼續
      承接山基公司之信貸業務，幫助山基公司取信於大眾，而
      使上訴人受害，可見被上訴人與山基公司顯有共同詐欺之
      嫌。且山基公司已於95年初無預警惡性倒閉（疑似吸金詐
      騙案，目前由臺灣臺北地方法院檢察署95年度他字第5989
      偵查中），未再依約提供上訴人通話服務之事實，上訴人
      自得依民法第264 條第1 項之規定，在山基公司未繼續提
      供商品服務時，行使同時履行抗辯權，拒絕給付價金，並
      得以此事由對抗被上訴人。
    等語置辯。原審為上訴人敗訴之判決，上訴人不服提起上訴
    ，並聲明：(一)原判決廢棄。(二)被上訴人在第一審之訴駁回。
四、兩造於本院96年5 月18日準備程序期日協議不爭執之事實為
    ：
    (一)上訴人向山基公司購買「3G省錢專案」，由山基公司之服
      務人員辦理向被上訴人申請分期貸款71,976元，約定借款
      期限24期，以每月為一期攤還本息，若不按月攤還本金即
      喪失分期清償之期限利益，並應按年息18.25%計算違約金
      。上訴人尚有本金50,983元及自95年1 月16日起按前開方
      式計算違約金未給付。
    (二)被上訴人與山基公司在94年2 月21日有簽訂合作協議書，
      於其中肆、誠信原則第4 點約定：若因山基公司之因素而
      導致申請人要求終止契約或拒付剩餘之貸款本金時，山基
      公司願無條件就所收取得貸款範圍償還申請人在被上訴人
      所貸款之餘額。
    (三)被上訴人就上訴人所申辦之貸款實際撥付61,900元給山基
      公司。
    (四)山基公司從95年1 月起即未提供電信服務，上訴人並於95
      年12月寄發存證信函予山基公司，為終止契約之意思表示
      。
五、兩造於本院96年5 月18日準備程序期日協議整理之爭點為：
    被上訴人可否以山基公司停止服務為由拒付被上訴人分期貸
    款餘額？茲就上開爭點審究如下：
    (一)查上訴人於94年4 月間與山基公司締約，向其購買「3G省
      錢專案」服務，約定價金由上訴人於締約之同時向被上訴
      人申請辦理貸款後，由被上訴人逕給付予山基公司之事實
      ，為兩造所不爭執，則本件於上訴人與山基公司間成立電
      信服務購買契約，另上訴人向被上訴人申請辦理貸款，並
      委請被上訴人逕向山基公司給付，於上訴人與被上訴人間
      亦成立授信契約，先予敘明。
    (二)上訴人雖抗辯：被上訴人故意將聲明書內之字體縮小致其
      無法於短期間內仔細審閱，況簽約當時並無提供契約審閱
      期間，且貸款過程中，被上訴人並未親臨對保而藉電話以
      誘導方式進行對保，其過程瑕疵連連，故主張該分期付款
      契約違反消費者保護法第11條、第11條之1 、第12條之規
      定，應為無效。惟查，系系爭分期付款申請書上之條款，
      係被上訴人為與不特定多數申請分期付款之消費者訂立同
      類契約之用，所提出預先擬定之契約條款，依消費者保護
      法第2 條第7 款、第9 款規定，固屬定型化契約條款及定
      型化契約。惟企業經營者在定型化契約中所用之條款，應
      本平等互惠之原則。又按企業經營者與消費者訂立定型化
      契約前，應有三十日以內之合理期間，供消費者審閱全部
      條款內容。違反前項規定者，其條款不構成契約之內容。
      但消費者得主張該條款仍構成契約之內容。又定型化契約
      中之條款違反誠信原則，對消費者顯失公平者，無效。定
      型化契約中之條款有下列情形之一者，推定其顯失公平：
      一違反平等互惠原則者。二條款與其所排除不予適用之任
      意規定之立法意旨顯相矛盾者。三契約之主要權利或義務
      ，因受條款之限制，致契約之目的難以達成者。消費者保
      護法第11條第1 項、第11條之1 第1 項、第2 項、第12
      條分別定有明文。故定型化契約之約款，如有違反上開消
      費者保護法第11條第1 項、第11條之1 第1 項、第2 項、
      第12條之規定，其條款不構成契約之內容或為無效。而定
      型化契約中之定型化契約條款，全部或一部無效或不構成
      契約內容之一部者，除去該部分，契約亦可成立者，該契
      約之其他部分，仍為有效。但對當事人之一方顯失公平者
      ，該契約全部無效。消費者保護法第14條亦明文規定。查
      本件兩造間存在授信契約，契約之目的在信用之授與及清
      償，系爭申請書上之定型化條款，縱有違反違反誠信原則
      ，對消費者顯失公平之情事，或審閱期間不足情事，但除
      去該條款，顯並不影響契約目的之達成，契約仍可成立，
      是應僅生條款無效之問題，尚不致使系爭授信契約歸於無
      效。上訴人上開抗辯，容有誤會，不足採取。
    (三)被上訴人雖主張：上訴人與山基公司間之購買契約及兩造
      間之消費借貸契約，係屬二分別獨立之契約，上訴人不得
      以其得對抗山基公司之事由對抗被上訴人等語，惟查，
      1.於分期付款買賣，如企業經營者為提升無力購買之消費
        者之慾望，並強化其對價金債權之受償，乃居間介紹金
        融機構，由企業經營者處可直接取得金融機構之申請貸
        款表格，或以金融機構之貸款條件、貸款金額為其廣告
        之內容者，其與金融機構就該交易於經濟上實存在一緊
        密關係，結合成一體進行營業活動，共同獲取利益。德
        國、日本及美國法院鑒於將經濟上處於一體關係之交易
        ，以契約書分離為買賣契約與消費借貸契約，並由貸與
        人自身主張因此而生對貸與人有利之效果，乃有違誠信
        原則。蓋允許將被分離之買方的立場置於較未被分離之
        狀態更為不利之立場，應為法所不允許，且消費者之價
        金業已支付但未能獲得服務，應認該二契約互有履行及
        效力上之牽連關係，消費者得以對抗企業經營者之事由
        對抗金融機構，始符誠信原則。嗣日本更於其「割賦販
        賣法」第304 條之4 明文規定「購買人依第二條第三項
        第一款或第二款所定分期付款購入斡旋購買方法購入指
        定商品，且受‧‧付款請求時，得以就該指定商品之販
        賣，對依分期付款購入斡旋買賣該商品之販賣業者所生
        事由，對抗請求付款之分期付款購入斡旋業者。」，德
        國亦於其1991年1 月1 日生效之消費者信用（或譯為融
        資）法（Das Verbraucherkreditgesetz） 將上開原本
        以德國民法第242 條所定之誠信原則為適用依據之抗辯
        延伸，明文規定於第9 條第3 項：「消費者依基於結合
        之買賣契約所生之抗辯，就得對賣方拒絕自己之支付的
        權限內，得拒絕清償信用供與額。」（參見楊淑文撰，
        消費者保護法關於定型化規定在實務上之適用與評析，
        收錄於氏著新型契約與消費者保護法，1999年5 月版，
        P.172-173 ；陳洸岳撰，信用卡交易中之抗辯的接續，
        國科會88學年度專題研究報告。），使消費者基於原因
        關係（如購買契約）所得主張之抗辯，對於具經濟上同
        一性之消費借貸契約之貸與人，亦得行使及主張。
      2.查被上訴人與山基公司於94年2 月21日有簽訂合作協議
        書，約定消費者向山基公司購買學習課程、產品等相關
        專案時，得以零利率之分期條件，向被上訴人申請融資
        貸款，但山基公司須給付被上訴人14% 的帳戶管理費等
        情，有合作協議書之影本1 份附於本院卷第106-109 頁
        可憑。又上訴人於94年4 月間向山基公司購買「3G省錢
        專案」時，山基公司即以被上訴人貸款之條件、金額為
        廣告內容，並經由其業務人員之推銷、介紹、提供向被
        上訴人申請辦理貸款之表格，上訴人始同時向被上訴人
        申辦24期分期付款貸款71,976元，貸款指定用途用以支
        付上開價金，該貸得款項未經上訴人即由被上訴人扣除
        14% 帳戶管理費後，於同年5 月5 日撥付61,900元予山
        基公司之事實，業據上訴人陳明，並為被上訴人所不爭
        執，且有廣告資料之影本8 紙、分期付款撥款日報表之
        影本1 份附於本院卷第15-18 頁、第101- 104頁可憑。
        足見本件山基公司為刺激、提升消費者之慾望，並強化
        其對價金債權之受償，乃以被上訴人之貸款條件、貸款
        金額為其廣告之內容，居間介紹被上訴人為授信，且直
        接提供被上訴人之申請貸款表格予上訴人，並限定該貸
        款僅得用以支付向山基公司購買物品或服務之價金，就
        上訴人所貸71,976元中，被上訴人以帳戶管理費名義取
        得14% 金額，山基公司則取得餘款61,900元。其與被上
        訴人間實存在一緊密關係，於經濟上結合成一體進行營
        業活動，透過彼此之合作依存關係而共同獲取利益，於
        經濟上有其一體性。又山基公司與被上訴人之合作協議
        書肆、誠信原則四、中約定：「若因乙方（按指山基公
        司）之因素導致申請人要求中止契約或拒付剩餘之貸款
        本金時，乙方願無條件就所收取貸款之範圍，償還申請
        人在甲方（按指被上訴人）所貸款之餘額。」，此有上
        開合作協議書可稽。又於被上訴人事先印製之分期付款
        申請書，亦有受款人（廠商）暨交易文件聲明欄，記載
        受付款經銷商為山基公司，商品名稱為「3G省錢專案」
        ，亦有分期付款申請書之影本1 份附於本院卷第98-99
        頁可憑。兩造間及山基公司與被上訴人間之契約均載有
        涉及他方之契約內容，除足徵被上訴人與山基公司經濟
        上之緊密關係外，亦得見被上訴人顯充分知悉上訴人與
        山基公司之締約內容，而得正確評估貸款風險。且本件
        係被上訴人與山基公司合作，藉由授與信用與上訴人，
        並限定該信用僅得用以支付向山基公司購買物品或服務
        之價金，係以被上訴人為中心而相互結合之契約關係，
        已與債權關係因欠缺公示外觀，為維護交易安全，而必
        須承認債務人之抗辯中斷（即僅具相對性）之情形有間
        。故本件自不得過度固守於各該契約形式上之獨立性，
        致有失公平及消費者之保護。基於被上訴人與山基公司
        有前述經濟上一體性之緊密關聯，於經濟上結合成一體
        進行營業活動，共同獲取利益，並無為維護交易安全而
        必須承認債務人之抗辯中斷之情形，且為消費者之上訴
        人價金業已支付但未能獲得服務之立場，應參考上述日
        本與德國之立法例作為法理，依債權關係之誠信原則，
        創設消費者之抗辯權，使二契約互有履行及效力上之牽
        連關係，上訴人應得以對抗山基公司之事由對抗被上訴
        人。
      3.又上開分期付款申請書上申請人聲明書欄第3 條第1 款
        雖約定：「申請人（即上訴人）瞭解並同意申請人與山
        基電信（下稱「申請人指定受款廠商」）間如有任何債
        權債務糾紛或其他法律上責任，概與貴行（指被上訴人
        ）無關。應由受款人與申請人自行處理，申請人不得因
        此拒付貴行貸款之餘額。」等語，惟被上訴人與山基公
        司既於經濟上結合成一體進行營業活動，透過彼此之合
        作依存關係而共同獲取利益，應認該二契約互有履行及
        效力上之牽連關係，消費者得以對抗企業經營者之事由
        對抗金融機構，始符誠信原則，有如前述，則被上訴人
        上開事先印製擬與不特定多數申請分期付款之消費者訂
        立同類契約之用之契約條款，將辦理授信之消費者地位
        置於較未被分離之狀態更為不利之立場，並由貸與人自
        身主張因此而生對貸與人有利之效果，乃有違誠信原則
        ，且對消費者顯失公平。是上開約款，違反消費者保護
        法第12條之規定，應為無效。
    (四)查山基公司自95年1 月間起，即未提供服務予上訴人乙節
      ，業據上訴人陳明，核與訴外人劉健良、林桂玉、錢添源
      於他訴訟均陳明山基公司已於95年1 月間倒閉，無法提供
      服務之情相符，有民事判決之影本3 份附於本院卷第46-
      55頁可憑，並為被上訴人所不爭執。而上訴人並於95年12
      月27日以台北99支郵局存證信函第1991號對山基公司為終
      止契約之意思表示，並經山基公司於95年12月27日收受等
      情，亦有存證信函及掛號回執之影本1 份附於本院卷第94
      頁可稽，則上訴人自得以山基公司未依約提供服務，並其
      業已對山基公司終止契約為由，對山基公司拒絕給付價金
      ，並得執之對抗被上訴人。
六、綜上所述，上訴人抗辯因山基公司未依約提供服務，其業已
    終止契約，並得以之對抗被上訴人而拒付貸款餘額，為可採
    取，被上訴人主張貸款契約與購買契約係二分別獨立之契約
    ，上訴人不得執其得對抗山基公司之事由對抗被上訴人云云
    ，為不足採。從而，被上訴人本於消費借貸之之法律關係，
    請求上訴人給付借款50,893元，及自95年1 月16日起至清償
    日止，按年息18.25%計算之違約金，為無理由，不應准許。
    原審判命上訴人給付，並依職權為假執行之宣告，自有未洽
    。上訴意旨指摘原判決不當，求予廢棄改判，為有理由。自
    應由本院予以廢棄改判，如主文第2 項所示。
七、因本案事證已臻明確，兩造其餘主張陳述及所提之證據，經
    審究認無礙勝負之判斷，爰不一一論列，附此敘明。
八、本件第一審裁判費1,000 元、第二審裁判費1,500 元，應由
    被上訴人負擔，爰確定如主文第二項所示。
九、據上論結，，本件上訴為有理由，依民事訴訟法第436 條之
    32 第2項、第450 條、第78條，判決如主文。
中　　華　　民　　國　　96　　年　　7 　　月　　10　　日
                  民事第二庭    審判長法　官　梁宏哲
                                      法  官  鍾啟煌
                                      法  官  陳麗玲
以上正本係照原本作成。
不得上訴。
中　　華　　民　　國　　96　　年　　7 　　月　　10　　日
                            書記官　陳玉心
